【裁判字號】    88,易,782
【裁判日期】    890126
【裁判案由】    業務過失傷害
【裁判全文】
臺灣桃園地方法院刑事判決                          八十八年度易字第七八二號
    公  訴  人  臺灣桃園地方法院檢察署檢察官
    被      告  丁○○
    選任辯護人  丙○○
右列被告因業務過失傷害案件，經檢察官提起公訴（八十六年度偵字第一三八一六號
），本院判決如左：
        主  文
丁○○從事業務之人，因業務上之過失傷害人，處有期徒刑伍月，如易科罰金以參佰
元折算壹日，緩刑肆年。
        事  實
一、丁○○原係桃園縣桃園市「桃新醫院」之骨科醫師，為從事醫療業務之人，甲○
    ○（民國八十六年四月十七日生，未滿廿歲之人）於八十六年四月十七日因在學
    校跑步摔倒，致左側尺骨骨折並橈骨頭脫位，乃於是日送桃新醫院急診，並由丁
    ○○主治，原應注意甲○○之上開傷害必須將尺骨骨折復位、長度復原，才能將
    脫位的橈骨頭復位，僅固定肱骨小頭及橈骨頭無法復位脫位之橈骨頭，依丁○○
    之學識及當時之客觀環境，又無不能注意之情事，竟仍疏未注意及此，於八十六
    年四月十七日為甲○○手術時，僅以鋼釘固定尺骨骨折處，因固定不夠堅固，甲
    ○○乃於八十六年五月廿三日回診，丁○○經以Ｘ光追蹤，發現橈骨頭仍脫位，
    尺骨癒合不良，乃於次日仍由丁○○進行第二次手術，丁○○乃拆除原固定之鋼
    釘，重打鋼針於肱骨小頭與橈骨頭之間以固定之，然亦不能完成橈骨頭之復位，
    因而造成甲○○左尺骨骨折癒合不正併左橈骨頭脫位，並造成左手與右手之長短
    不一之傷害。
二、案經甲○○之母乙○○訴由臺灣桃園地方法院檢察署檢察官偵查起訴。
        理  由
一、訊據被告丁○○固不否認被害人甲○○有至桃新醫院由其負責二次左手骨骨折固
    定手術之事實，惟矢口否認有何過失之處，辯稱：相同之病況，處理之方式可能
    有多種，伊係判斷對病人甲○○最為有利及足夠之方式去手術固定其左手骨折處
    ，且伊所選擇之鋼釘固定方式，日後僅須拔除即可，不須像鋼板固定，日後尚須
    開刀取出鋼板，因之，伊於本案之處理方式未違反臨床上一般醫學倫理、醫療水
    準，其之裁量並無不當；且若甲○○現今之狀況已痊癒，亦殊難認定伊之前所為
    之手術有何過失之處，因之，鈞院應將甲○○送請醫療機構鑑定其是否已痊癒；
    鈞院雖將本件又行送請消費者文教基金會鑑定，然該會係以保護消費者權益為宗
    旨，就醫療方面則非專業，其之鑑定難昭公信云云。惟查：被告係一醫師，本件
    所論者係醫師於執業醫療之過程中有無過失，因之，論斷本件被告有無過失之標
    準，在於被告所為之骨外科醫療判斷及手術之實施，是否符合具備醫學專業知識
    之醫師界中相關科別之醫師所普遍認為合理且能注意之醫療判斷及手術之實施，
    核先說明。本件經公訴人二次送行政院衛生署醫事審議委員會鑑定，雖第一次之
    鑑定結果認被告無醫療過失，然該認定係指被害人甲○○於桃新醫院急診、住院
    至接受被告第一次及第二次手術都未提及「橈神經受傷」，至甲○○於八十六年
    五月卅一日改赴長庚醫院門診時，該院院方始提出橈骨頭半脫位疑似橈神經受傷
    ，然橈神經受傷是因手術或外傷當時即已造成無法判斷，亦根據文獻報告，似甲
    ○○所受之尺骨骨折併橈骨頭脫位之傷害造成橈神經受傷的機率並非少見，且被
    告手術之復位方法傷及橈神經之機會亦少，因認被告無醫療過失，然依該份鑑定
    報告亦可知，該鑑定報告所鑑定者係甲○○「疑似橈神經受傷」與被告手術間之
    因果關係之判斷，殊與甲○○是否因被告之手術造成左尺骨骨折癒合不正併左橈
    骨頭脫位不能矯正，並造成左手與右手之長短不一之傷害無關，此有行政院衛生
    署醫事審議委員會於八十七年五月廿一日所為之鑑定書附卷可稽。經公訴人第二
    次送行政院衛生署醫事審議委員會鑑定，該會雖認為甲○○之橈神經損傷究係因
    被告第二次手術時所造成抑或甲○○受傷當時即已造成，繫諸甲○○受傷後其拇
    指能否伸直，及被告第一次手術後其拇指是否仍能伸直，該會無法驟下判斷，本
    院亦認該等疑問均繫諸本件被害之一方即甲○○之回答，若以訴訟一造之片面回
    答即認定另一造之罪行，尚非證據法則之取捨上所適宜，因之，本院認甲○○「
    橈神經損傷」之部份，不應歸責於被告；然該第二次鑑定報告關於甲○○「手術
    造成左尺骨骨折癒合不正併左橈骨頭脫位不能矯正」之部分，則認「由於桃新醫
    院鄭醫師（即被告）於第一次骨折施行手術時，選用鋼釘固定骨折處，因固定不
    夠堅固，造成骨折處不能完成復位，尺骨長度未能還原（較原來短），因此手術
    後橈骨頭依舊脫位，故再行第二次手術。第二次手術時，利用鋼針固定肱骨小頭
    及橈骨頭，亦不能完成橈骨頭之復位，乃因此種傷害必項將尺骨骨折復位長度復
    原，才能將脫位的橈骨頭復位，單單固定肱骨小頭及橈骨頭，是無法復位的，因
    此才有長庚醫院第三手術治療。故桃新醫院醫師丁○○於甲○○尺骨骨折併橈骨
    頭脫位之手術選擇方式有欠妥適。」，此有行政院衛生署醫事審議委員會於八十
    八年一月十四日所為之鑑定書附卷可按。可見被告於第一次手術時即未以一般醫
    界所共認足夠堅固之方式固定甲○○之骨折處，而造成甲○○須第二次手術，此
    時，被告應更加提高注意，以足夠堅固之方式固定甲○○之骨折處並針對第一次
    手術失敗造成甲○○尺骨長度不能復原之狀況加以處理，詎其在主觀及客觀環境
    均無不能加以注意之情況下，仍未以一般醫界所共認之方式加以處理，而造成仍
    無法將脫位的橈骨頭復位，乃造成本件醫療糾紛，其有過失甚明。本院為求慎重
    ，乃再將本件送請財團法人中華民國消費者文教基金會（下稱消基會）醫療糾紛
    處理委員會鑑定，該會仍認「桃新醫院對丁君施行之骨科手術，第一次及第二次
    所採行之固定方式有不妥之處，橈骨實亦未完全復位，如桃新醫院之手術以較穩
    定的固定方法並盡量以骨折之兩端加以較好之復位，應不至令丁君有後續至長庚
    醫院再次手術之必要。」，此有該會八十八年十二月十六日八八年總申字第０一
    ０一號函可憑，其認定與行政院衛生署醫事審議委員會第二次之鑑定報告及本院
    上開之認定相符，亦可見被告確有醫療過失。且消基會醫療糾紛處理委員會之組
    成員係包括醫學、法學、社會學、心理學諸專家，非僅具醫學專業知識，且能顧
    及醫療過程之實施於法學上之判斷有無法律上所認定之「過失」，其公信力早為
    社會所公認，被告辯稱該會無醫學專業知識，其所鑑定難免失之偏頗云云，尚屬
    無稽。此外，長庚醫院亦以八十八年八月二日（八八）長庚院法字第０三五五號
    函覆本院，表示甲○○確有左尺骨骨折癒合不正併左橈骨頭脫位之狀況存在，甲
    ○○既因被告上開過失造成此項狀況存在（即若無被告之上開過失，則其左尺骨
    骨折應已癒合，左橈骨頭脫位亦應已矯正），而致其須再至長庚醫院手術治療，
    被告之上開過失與該狀況即有因果關係，即使甲○○另行接受其他醫院之手術治
    療後已痊癒，亦無法切斷被告之過失與甲○○上開狀況之發生之因果聯絡，因之
    被告辯稱若甲○○現今之狀況已痊癒，則殊難認定伊之前所為之手術有何過失之
    處，因之，本院應將甲○○送請醫療機構鑑定其是否已痊癒云云，實屬對法律上
    因果關係之認定之謬誤。綜上，被告所辯均無足採，此外，復有桃新醫院、長庚
    醫院之病歷各一份及各該院之Ｘ光片共十三張在卷可按，本件事證甚明，被告之
    過失犯行殊堪認定。
二、核被告所為，係犯刑法第二百八十四條第二項前段之業務過失傷害罪。爰審酌被
    告尚無前科（此有本院刑案被告全國前案紀錄表一紙在卷可稽）、未與被害人達
    成和解賠償損失、被告之過失程度、被害人之傷害狀況等一切情狀，量處如主文
    所示之刑，並諭知易科罰之折算標準。又被告前未曾受有期徒刑以上刑之宣告（
    此有本院刑案被告全國前案紀錄表一紙在卷可稽），其因一時過失，致罹刑典，
    其經此次教訓，當知所警惕，信無再犯之虞，本院認其刑以暫不執行為適當，以
    免一身為醫師之人失去隨時吸取醫學新知之機會，爰併予宣告緩刑四年，以惕來
    茲。
據上論斷，應依刑事訴訟法第二百九十九條第一項前段，刑法第二百八十四條第二項
前段、第四十一條、第七十四條第一款，罰金罰鍰提高標準條例第一條前段、第二條
，判決如主文。
本案經檢察官邱舜韶到庭執行職務
中      華      民      國      八十九年    一      月      廿六    日
                                臺灣桃園地方法院刑事第一庭
                                      法  官    曾  雨  明
右正本證明與原本無異。
如不服本判決，應於判決送達後十日內向本院提出上訴狀( 應附繕本 )，上訴於
臺灣高等法院。
                                      書記官    戴  育  萍
中        華        民        國   八十九   年     二     月     十     日
附論罪科刑依據之法條：
刑法第二百八十四條第二項前段
從事業務之人，因業務之過失傷害人者，處一年以下有期徒刑、拘役或一千元以下罰
金。致重傷者，處三年以下有期徒刑、拘役或二千元以下罰金。


司法院資訊處製作；財團法人民間司法改革基金會備份。
